臺灣苗栗地方法院刑事裁定
110年度易字第319號
聲  請  人
即  被  告  張淑慧



            陳煥章


共      同
選任辯護人  朱昭勳律師
上列聲請人即被告因侵占案件，聲請發還扣押物，本院裁定如下
：
    主  文
一、如附件所示之物，均應解除扣押，發還張淑慧、陳煥章。
二、如附表一至六所示之金融機構款項及不動產，均應解除扣押
    ，發還各該戶名人及所有人。
    理  由
一、聲請意旨略以：聲請人即被告2人（下稱聲請人等）已於法
    院審判中與檢察官達成認罪協商，雙方並達成犯罪所得不予
    沒收之協議，法院並依此而為判決，則該等扣押物既未經諭
    知沒收，已無留存之必要，為此聲請發還扣押物並撤回查封
    ，以利聲請人等履行和解、清償債務等語。
二、按可為證據或得沒收之物，得扣押之；扣押物若無留存之必
    要者，不待案件終結，應以法院之裁定或檢察官命令發還之
    ；扣押物未經諭知沒收者，應即發還，刑事訴訟法第133條
    第1項、第142條第1項前段、第317條前段分別定有明文。而
    所謂扣押物無留存之必要者，乃指非得沒收之物，且又無留
    作證據之必要者，始得依前開規定發還；倘扣押物尚有留存
    之必要者，即得不予發還；又該等扣押物有無留存之必要，
    並不以係得沒收之物為限，且有無繼續扣押必要，應由審理
    法院依案件發展、事實調查，予以審酌（最高法院101年度
    台抗字第125號裁定意旨參照）。從而，扣押物若非得沒收
    之物，又無留作證據之必要者，即無留存之必要，受理訴訟
    繫屬之法院應依職權或依聲請裁定發還。再按法院認定扣押
    物之扣押原因是否消滅或有無留存或繼續扣押之必要時，宜
    確實審酌案件情節及與扣押物之關聯性、訴訟進行之程度、
    扣押標的之價值、對受處分人之影響等一切情狀，依比例原
    則妥適定之；如扣押原因消滅或無留存或繼續扣押之必要者
    ，不待案件終結或確定，應即發還（法院辦理刑事訴訟案件
    應行注意事項第76點之2參照）。末按犯罪利得之沒收性質
    係類似不當得利之衡平措施，然對犯罪利得之扣押，仍具有
    干預人民財產權之性質，故應遵守比例原則，扣押須以有保
    全之必要性為要件，亦即，若無保全措施，勢將阻礙日後沒
    收判決之執行者，始得為之；又在保全追徵抵償之假扣押，
    既非原物扣押，為避免過度（假）扣押而侵害義務人之財產
    權，就義務人責任財產之（假）扣押範圍，同應遵守比例原
    則，此所以上開條項規定「酌量」之理由，事實審法院應依
    卷內資料，為合目的性之裁量，綜合審酌應沒收之不法利得
    數額（應追徵抵償之價額）、扣押財產之狀況、經濟價值及
    保全利益，酌量扣押犯罪行為人之財產（最高法院105年度
    台抗字第382號裁定意旨參照）。
三、經查：
　㈠聲請人等因侵占案件，前經法務部調查局苗栗縣調查站執行
    搜索，因認屬刑事訴訟法第133條第1項可為證據或得沒收之
    物，而分別扣押聲請人等所有如附件所示之物品，有扣押物
    品收據、扣押物品目錄表在卷可稽。復認如附表一至六所示
    之物，以刑事訴訟法第133條第2項為保全追徵，必要時得酌
    量扣押犯罪嫌疑人、被告或第三人之財產為由，向本院聲請
    扣押，有本院108年度聲扣字第2號裁定附卷可憑。故本件附
    件及附表一至六所示之物，係因其為「可為證據或得沒收之
    物」或「為保全追徵於必要時所扣押之財產」而予以扣押，
    先予敘明。聲請人等因涉犯上開罪嫌，經檢察官以108年度
    偵字第3664號、110年度偵字第1277號提起公訴，本院審理
    後認定聲請人等共同犯侵占罪，共5罪，各處有期徒刑3月，
    如易科罰金，均以新臺幣1千元折算壹日，應執行有期徒刑6
    月，如易科罰金，以新臺幣1千元折算壹日。緩刑2年，並應
    於本判決確定之日起1年內連帶給付范文量新臺幣490萬元，
    而判處罪刑在案。
　㈡而有關犯罪所得應否沒收部分，因本件聲請人等侵占之犯罪
    所得，除被害人范文量外，其餘均已返還，依刑法第38條之
    1第5項之規定，自無庸宣告沒收或追徵。而被害人范文量部
    分雖尚未返還，原應依刑法第38條之1第1項前段、第3項之
    規定宣告沒收、追徵之；然聲請人等事後業與被害人范文量
    達成和解，並願依判決主文所示金額支付賠償等情，此有被
    害人范文量書立之同意書、本院協商筆錄等在卷可參，雖該
    賠償協議並非刑法第38條之1第5項規定文義所指犯罪所得已
    「實際合法發還」被害人情形，然審酌該規定旨在保障被害
    人因犯罪所生之求償權（參刑法第38條之1第5項之立法理由
    ），且聲請人等所賠償金額已相當上開犯罪實際所得財物之
    價值，已達沒收制度剝奪犯罪利得之立法目的，則被害人此
    部分求償權既已獲滿足，若再對聲請人等宣告沒收或追徵，
    實有過苛之虞，爰就此部分之犯罪所得依刑法第38條之2第2
    項之規定不予宣告沒收或追徵，亦有本院110年度易字第319
    號判決存卷可佐。　
　㈢綜上所述，本院審酌案件情節及與扣押物之關聯性、訴訟進
    行之程度、扣押標的之價值、對第三人常益營造有限公司、
    建碩營造有限公司及聲請人等之影響等一切情狀，認附件及
    附表一至六所示之扣押物既非違禁物，且未經判決宣告沒收
    或追徵其價額，亦無其他第三人出面對上開扣案物品主張權
    利。況檢察官與聲請人等於本院審理中進行認罪協商程序時
    ，雙方亦達成「犯罪所得部分均已發還被害人或已達成和解
    ，均不予宣告沒收」之協議，亦有臺灣苗栗地方檢察署檢察
    官協商進行單暨程序紀錄表1件在卷足憑（見本院卷第215頁
    ），復以110年12月6日苗檢松玄110蒞3432字第1109026491
    號函表示「本案已認罪協商，無繼續扣押必要」等語。揆諸
    前揭規定，本件附件及附表一至六所示之扣押物，應無留存
    之必要，聲請人等聲請予以發還，為有理由，應予准許，爰
    就附件及附表一至六所示之物，均予解除扣押。
四、據上論結，應依刑事訴訟法第142條第1項前段，裁定如主文
    。
中　　華　　民　　國　　110 　年　　12　　月　　23　　日
                  刑事第三庭  法  官  魏宏安
以上正本證明與原本無異。
如不服本裁定，應於裁定送達後5日內向本院提出抗告狀。
中　　華　　民　　國　　110 　年　　12　　月　　23　　日
                              書記官  魏美騰
附表一
編號 扣押標的    戶名 金融機構 帳號 1 張淑慧 臺灣銀行頭份分行 000000000000 2 張淑慧 第一商業銀行頭份分行 00000000000 3 張淑慧 臺灣銀行頭份分行 000000000000 

 附表二
編號 扣押標的   所有人 地號 1 張淑慧 苗栗縣○○市○○段○○○段00地號土地 2 張淑慧 苗栗縣○○市○○段○○○段00○0地號土地 3 張淑慧 苗栗縣○○市○○段000○0地號土地 

附表三
編號 扣押標的    戶名 金融機構 帳號 1 陳煥章 臺灣銀行頭份分行 000000000000 2 陳煥章 第一商業銀行頭份分行 00000000000 

 附表四
編號 扣押標的   所有人 地號 1 陳煥章 苗栗縣○○市○○段000地號土地 2 陳煥章 苗栗縣○○市○○段000地號土地 3 陳煥章 苗栗縣○○市○○段000地號土地 

附表五
編號 扣押標的    戶名 金融機構 帳號 1 常益營造有限公司 臺灣銀行頭份分行 000000000000 2 常益營造有限公司 臺灣銀行頭份分行 000000000000 

附表六
扣押標的   戶名 金融機構 帳號 建碩營造有限公司 臺灣銀行頭份分行 000000000000